臺北高等行政法院判決　　　　　　　　　　　　　　九十二年度訴字第二三七○號
　　　　　　　　　　　　　　　.
　　原　　　告　力鵬營造有限公司
　　代　表　人　甲○○
　　被　　　告　財政部臺灣省北區國稅局
　　代　表　人　許虞哲（局長）
　　訴訟代理人　乙○○
右當事人間因營利事業所得稅事件，原告不服財政部中華民國九十二年三月二十八日
台財訴字第○九一○○七○三○六號訴願決定，提起行政訴訟。本院判決如左：
    主  文
原告之訴駁回。
訴訟費用由原告負擔。
    事  實
壹、事實概要：
  一、原告辦理民國（下同）八十五年度營利事業所得稅結算申報後，經被告為以下
      之核定：
    Ａ、依法調整營業收入淨額為二三一、七八二、九二六元。
    Ｂ、又以原告當年度之成本無法勾稽查核為由，依所得稅法施行細則第八十一條
        規定核定營業成本為九八、五二○、七五六元（原復查決定誤植為一三九、
        四九五、七九八元）。
    Ｃ、營業費用按帳證查核認列五、六八七、七一九元。
    Ｄ、依上開資料，採毛利率推計，計算結果原告當年度之營業淨利為一二七、五
        七四、四五一元。
    Ｅ、惟上開營業淨利高於全部營業收入淨額依同業利潤標準核定之營業淨利八六
        、五九九、四○九元，被告爰依營利事業所得稅查核準則第六條第一項但書
        規定，以淨利率推計之結果認定原告之營業淨利為八六、五九九、四○九元
        。
    Ｆ、最後核定原告全年所得額為八五、九○八、一五二元。
        【計算式】：營業淨利八六、五九九、四○九元，加非營業收入五七三、五
                    九○元，減非營業損失一、二六四、八四七元。
  二、原告不服上開核定中有關「營業收入」、「營業費用」及「營業成本」等部分
      之規制性決定，而申請復查。
  三、復查結果如下：
    Ａ、營業收入淨額准予核減二○、九一九、六四三元，變更為二一○、八六三、
        二八三元。
    Ｂ、營業成本仍無法勾稽查核，乃依所得稅法施行細則第八十一條規定核定營業
        成本為一一七、四八六、二三一元。
    Ｃ、營業費用否准追認，仍按帳證查核認列五、六八七、七一九元。
    Ｄ、依上開資料，採毛利率推計，計算結果原告當年度之營業淨利為八七、六八
        九、三三三元。
    Ｅ、惟上開營業淨利高於全部營業收入淨額依同業利潤標準核定之營業淨利五六
        、二八四、三七八元，被告爰依營利事業所得稅查核準則第六條第一項但書
        規定，以淨利率推計之結果認定原告之營業淨利為五六、二八四、三七八元
        。
    Ｆ、最後核定原告全年所得額為五五、五九三、一二一元。
        【計算式】：營業淨利五六、二八四、三七八元，加非營業收入五七三、五
                    九○元，減非營業損失一、二六四、八四七元。
  四、原告對上開復查結果不利部分之規制性決定仍表不服而提起訴願，但訴願結果
      未獲變更，因此提起本件行政訴訟。
貳、兩造聲明：
  一、原告聲明（原告未於準備程序及言詞辯論期日到場，依其書狀所載，聲明如下
      ：
      求為判決撤銷原處分（復查決定）及訴願決定。
  二、被告聲明：
      求為判決駁回原告之訴。
參、兩造之爭點：
  一、原告主張之理由（原告未於準備程序及言詞辯論期日到場，依其書狀所載，主
      張之理由如下）：
    Ａ、原告八十五年有編列未完成工程八十一之一號，係中華工程台北榮民醫院立
        體停車場工程，該工程雖然初步驗收，仍在保固期間，有隨時整修之待命，
        故原告將該項工程列入未完工程備查並無不當。就訴願決定書貳、營業成本
        部份一、(1)及壹、營業收入二、(1)所述其將原告（營業稅八十二年改制前
        為3.8%內含，八十三以後改為5%外加稅）內含營業稅一二、一八九、九四三
        元，列為漏報營業收入，並依同業利潤計算成本減除二七、○○一、○七一
        元，加上營收一二、一八九、九四三元，合計該工程應補營利三九、一九一
        、○一四元，顯然與訴願決定書所稱：「．．．訴願人訴稱工程編號八一之
        一號將其歷年所繳營業稅，．．．反課營業收入，並加負二七、○○一、○
        七一元之營業成本顯非事實，所訴核無足採．．．」等語。雖然原告復查時
        ，獲被告採認誤訛核算，惟就上列即可知八十五年度查核本件之稅務人員，
        其粗糙性及無查帳知識（連營業稅內含或外加均無能悉知），及訴願決定書
        偏袒處分人，甚難令原告折服其公正性，故就本案營業收入八十二之一號台
        電台中五之八號出口暗渠工程及七八號中華工程新天輪工程收入，因細微購
        貨發票未具「批」、「M」、「才」，而逕依同業利潤標準，換算營業收入
        ，礙難折服處分。
    Ｂ、營業成本部分：詳如後附訴願書第二頁，倘若被告堅持訴願決定依同業利潤
        課算，亦應將工程八十二之一號歷年分配營業費用二六、四○六、三七八元
        扣除，並將原列營業費用一二、八○六、九七八元歸費用，勿予玩魔術，實
        際成本已依同業利潤計算，上列費用轉成本有扣除嗎?
    Ｃ、營業費用遭剔除部分：旅費等六項，計一、四九四、九三九元，爰請依訴願
        書費用部分詳述給予轉正認列。
  二、被告主張之理由：
    Ａ、按「營利事業承包工程之工期在一年以上者，有關工程損益之計算，應採完
        工比例法。．．．第一項所稱完工比例法，可採下列方法計算之：一、工程
        成本比例法，即按投入成本占估計總成本之比例計算。二、工時進度比例法
        ，即按投入工時或人工成本占估計總工時或總人工成本之比例計算。三、產
        出單位比例法，即按工程之產出單位占合約總單位之比例計算。在同一年度
        承包兩個以上工程者，其工程成本應分別計算，如混淆不清，無法查帳核定
        其所得額時，得依所得稅法施行細則第八十一條之規定辦理。」為營利事業
        所得稅查核準則第二十四條第四項及第五項所明定。次按「稽徵機關進行調
        查或復查時，納稅義務人應提示有關各種證明所得額之帳簿、文據，其未提
        示者，稽徵機關得依查得之資料或同業利潤標準核定其所得額。」為所得稅
        法第八十三條第一項所明定。又按「本法第八十三條所稱之帳簿文據，其關
        係所得額之一部或關係課稅年度中某一期間之所得額，而納稅義務人未能提
        示者，稽徵機關得就該部分依查得之資料或同業利標準核定其所得額。」亦
        為所得稅法施行細則第八十一條暨所明定。
    Ｂ、工程編號八一之一號（中工：臺北榮民總醫院立體停車場新建工程）之營業
        收入及營業成本之核定：原告未申報本項工程營業收入及營業成本，經被告
        核定營業收入及營業成本分別為一二、一八九、九四三元及負二七、○○一
        、○七一元，嗣經復查重核結果，以本項工程於八十三年十月完工，收入及
        成本已認列，原核定營業收入及營業成本業經分別更正為零，原告以此資為
        訴訟，顯屬誤解。
    Ｃ、工程編號七八號（中工：新天輪火力港電計劃第１Ａ標土木工程進出口段工
        程）之營業收入及營業成本之核定：原告申報本項工程營業收入及營業成本
        分別為八、七二九、七○○元及七、七○九、一五八元，經被告核定營業收
        入及營業成本分別為八、七二九、七○○元及六、八九六、四六三元，嗣經
        復查重核結果，亦分別更正為零。至原告訴稱，上開工程依同業利潤換成本
        減少八一二、六九五元難折服乙節。查本項工程，被告已於八十二年度營利
        事業所得稅認列完工，故於復查決定，本（八十五）年度不再重複認列收入
        及成本，原告以此資為訴訟，自屬誤解。
    Ｄ、工程編號八二之一號（台灣電力公司台中施工處：台中港電廠＃５－８號機
        循環火山口暗渠工程）之營業收入及營業成本之核定：原告申報本項工程營
        業收入及營業成本分別為七二、○九五、六一三元及六三、六六三、五二五
        元，嗣經被告復查決定營業收入及營業成本分別為六八、三八八、四○四元
        及負一八、九四三、四九一元：
      １、營業收入：原告申報七二、○九五、六一三元，經查本項工程工期跨越八
          十二、八十三、八十四、八十五年度，於八十五年三月十二日始完工，被
          告依據驗收結算合約價款總額為五四○、八二四、一二七元，減以前年度
          已核認收入四七二、四三五、七二三元，即核定本期營業收入為六八、三
          八八、四○四元，尚無不合。
      ２、營業成本：查本工程工期跨越八十二、八十三、八十四、八十五年度，如
          前項所述，工程收入累計至前期（八十四年）已認列四七二、四三五、七
          二三元，營業成本按比例認列四四六、一九四、五五一元，原告本年度營
          業收入申報七二、○九五、六一三元，被告核定為六八、三八八、四○四
          元。次查本工程於八十五年三月十二日完工，累計核定總收入為五四○、
          八二四、一二七元，復查時，被告於八十八年十月七日以北區國稅基市審
          第八八○○六五四六號函請原告於同年月十四日提示工程編號七八、八一
          ─一、八二─一等三項工程材料明細帳、工程驗收單正本、變更設計合約
          、材料進耗存明細表及前揭三項工程各期請款明細。嗣原告於同年月十四
          日申請延期提示帳證，經被告於同年月十九日以北區國稅基市審第八八○
          七九八三三號函准原告延期至同（八十八）年十一月十一日前提示，逾期
          依所得稅法第八十三條規定暨同法施行細則第八十一條核定，取有郵件雙
          掛號送達回執附案可稽，詎原告未能依約提示，致被告無從審核。再查本
          項工程工期跨越八十二、八十三、八十四、八十五年度，因原告公司歷年
          皆未依工程別記載材料明細帳，亦未依材料別記載進料帳，又經核本年度
          進料帳無記載數量、單位，且進料憑證例柳安製品十二月十九日單位為「
          才」，十二月七日憑證單位為「Ｍ」，砂石十二月七日憑證有「米」，有
          「批」，材料耗用分析表亦無單位記載足以勾稽，被告依前揭規定按同業
          利潤標準核定本項工程營業成本為四二七、二五一、○六○元【（行業代
          號四五○一─一一，毛利率二十一％，營業收入五四○、八二四、一二七
          元Ｘ（一－二一％）＝四二七、二五一、○六○元）】；本項工程八十
          二、八十三、八十四、八十五年度按完工比例法累計認列成本四四六、一
          九四、五五一元，依同業利潤標準核定成本四二七、二五一、○六○元，
          即以前年度溢認核定成本一八、九四三、四九一元，計算如下：（以前年
          度認列成本四四六、一九四、五五一元減同業利潤核定成本四二七、二五
          一、○六○元＝一八、九四三、四九一元）。揆諸首揭規定，原核定尚無
          不合，請予維持。至原告訴稱原查人員未調閱八十二至八十四年度帳證乙
          節，按本項工程歷年有關收入、成本，如前段所述，被告皆已查核並作成
          記錄，且已節錄影印併案附卷。原告以此資為訴訟，顯屬推托。
    Ｅ、原告訴稱營業費用項下運費、修繕費、保險費、折舊費及其他雜項費用等合
        計一二、八○六、八七八元轉正為製造費用有無抵扣並應還原至營業費用項
        下核認乙節：
      １、按「營利事業之費用與損失，應視其性質分為營業費用（如銷售、管理費
          用）與營業成本（如製造費用），分別審定並轉正。」為營利事業所得稅
          查核準則第六十條所明定。
      ２、查原告原申報營業費用一九、九三一、九四五元，被告依營業費用與營業
          成本性質審認，除其中運費五、四九三、八○二元，修繕費一五八、一○
          ○元，保險費五○四、三五七元，折舊四、三一八、六五六元，其他雜項
          二、三三一、九六三元，合計一二、八○六、八七八元，核屬營業成本性
          質，並依前揭營利事業所得稅查核準則第六十條規定予以審定並轉正，尚
          無不合。另伙食費申報六六九、六○○元，其中一五、四四○元屬工地飲
          料，同前段核屬營業成本性質，在「八十五年度營利事業所得稅申報核定
          通知書調整法令及依據說明書」漏列，惟上開一五、四四○元業經轉正並
          已在製造費用核認，併予敘明。
      ３、次查原告申報製造費用一、八九七、七四九元，其中燃料費二二、九○八
          元、誤餐費九四八、七一七元否准認列，加計營業費用轉正本項製造費用
          一二、八○六、八七八元及一五、四四○元後，核定製造費用為一三、七
          四八、四四二元（計算式：1,897,749－22,908－948,717＋12,806,878＋
          15,440＝13,748,442）。是本項製造費用核定數較申報數增加一一、八五
          ○、六九三元（計算式：13,748,442－1,897,749＝11,850,693），上開
          增加數業已分別分配並增列在工程編號八二之一號，工程編號八二之二號
          ，工程編號八四之一號，工程編號八五號，工程編號八五之一號及工程編
          號七八號等工程成本中，惟查分配增列工程編號七八號製造費用四五六、
          三九○元，如前「Ｃ、」敘明，本項工程之收入及成本皆已變更為零，茲
          將四五六、三九○元再轉至其他工程成本後，因復查核定係依據營利事業
          所得稅查核準則第六條第一項但書規定，．．．以不超過當年度全部營業
          收入淨額依同業利潤標準核定之所得額為限，故不影響核定全年所得額。
          是系爭費用已予核認，殆無疑義，原告意圖卸責，另闢蹊徑，要無足採，
          請予維持原核定。
    Ｆ、營業費用否准認列部分：
      １、按「營利事業之營費用與損失，應視其性質分為營業費用（如銷售、管理
          費用）與營業成本（如製造費用），分別審定並轉正。」為營利事業所得
          稅查核準則第六十條所明定。「納稅義務人於稽徵機關進行調查或復查時
          未提示該項帳簿文據或雖提示而有不完全者，稽徵機關應依所得稅法第八
          十三條第二項規定時間命其提示或補正，如經過規定時間，而納稅義務人
          仍不遵照提示或補正者，稽徵機關始得依同條第一項後段規定，依查得之
          資料或同業利潤標準，核定其所得額。」為改制前行政法院六十一年判字
          第一九八號著有判例。
      ２、旅費：按「旅費支出，應提示詳載逐日前往地點、訪洽對象及內容等之出
          差報告單及相關文件，足資證明與營業有關，其未能提出者應不予認定。
          」為營利事業所得稅查核準則第七十四條第一項所明定。被告剔除旅費七
          三三、七八一元，係因原告未具出差報告，復查時經被告於八十八年十月
          十九日以北區國稅基市審第八八○七九八三三號函准原告准予延期至八十
          八年十一月十一日前提示，逾期依所得稅法第八十三條規定暨同法施行細
          則第八十一條核定，取有郵件雙掛號送達回執附案可稽，原告未能依約提
          示，至被告無從審酌，仍維持原核定；原告於訴願及本訴訟時稱係慰勞職
          工辛勞獎賞旅行，另補證，核與前揭規定不相符亦未見補證，請維持原核
          定。
      ３、郵電費、水電費、保險費、其他費用：按「經營本業及附屬業務以外之損
          失，或家庭之費用．．．不得列為費用或損失。」為所得稅法第三十八條
          所明定。原告主張：郵電費：五二、九六六元另補全，水電費三、七七九
          元，保險費二八九、一二八元，其他二二二、二九五元，另補證件。經核
          上述費用於復查時，原告未依約提示帳簿憑證備查，至被告無從審核，依
          前規定維持原核定，並無不合，又於訴願及本訴訟時仍未見補證，請予維
          持原核定。
      ４、折舊：按「營利事業新購置乘人小客車，依規定耐用年數計提折舊時，其
          實際成本以不超過新台幣一百萬元為限，超提之折舊額，不予認定。」為
          行為時營利事業所得稅查核準則第九十五條第十四款所明定。原告主張折
          舊一九二、九八九元尚有未逾期延用機械，經查原告當年度申報生財器具
          四二九、八九八元，其中轎車三部取得日期分別為七十八年八月三十日溢
          提折舊七、五四六元，七十九年六月二十六日溢提折舊六九、五二○元，
          八十五年九月三十日申報購置乘人小客車三、六一七、六八○元，限額為
          一百萬元，溢提折舊一○九、○七一元，合計溢提折舊一八六、一三七元
          ，原核定誤植為一九二、九八九元，惟依據營利事業所得稅查核準則第六
          條第一項但書規定，．．．以不超過當年度全部營業收入淨額依同業利潤
          標準核定之所得額為限。故不影響原核定全年所得額，請予維持原核定。
    理  由
壹、程序方面：
  一、本案原告起訴時被告機關代表人為林吉昌；然在訴訟繫屬中，變更為許虞哲，
      並由許虞哲聲明承受訴訟，此有許虞哲提出訴訟承受狀及行政院九十三年七月
      三十日院授人力字第０九三００六三四五三號令為憑，應堪信為真實，是其聲
      明承受訴訟，核無不合，應予准許。
  二、又本件原告受合法通知無正當理由而未於言詞辯論期日到場，核無民事訴訟法
      第三百八十六條各款所列情形，爰依行政訴訟法第二百十八條準用民事訴訟法
      第三百八十五條、第三百八十六條之規定，由被告聲請而為一造辯論判決。
貳、兩造爭執之要點：
    針對原告八十五年度營利事業課稅所得額之認定，兩造對以下之項目金額各自為
    以下之主張。
  一、有關「營業收入淨額」數額部分（此部分被告機關核定之金額比原告申報之金
      額還少，結果有利於原告，應無再行爭議之實益）：
    Ａ、原告申報金額為二二二、九七七、八七七元。
    Ｂ、被告機關最後核定金額為二一０、八六三、二八三元。
      １、已完工部分為六八、三八八、四０四元（編號82-1工程）。
      ２、未完工部分為一四二、四七四、八七九元（按完工比例法計算）。細項則
          為：
          (1)編號82-2工程：五、七三一、八二四元。
          (2)編號84-1工程：九０、三九二、七二三元。
          (3)編號85工程：二七、０九四、一四０元。
          (4)編號85-1工程：一九、二五六、一九二元。
  二、有關「營業成本」數額部分：
    Ａ、原告申報金額為二００、一七七、０五０元。
    Ｂ、被告機關最後核定金額為一一七、四八六、二三一元。核定經過如下：
      １、先將上開原告申報之下列費用轉正至「營業成本」項下。將原告申報之營
          業成本從二００、一七七、０五０元調整為二一二、九八七、七０八元。
        ａ、運費五、四九三、八０二元。
        ｂ、修繕費一六一、八八０元。
        ｃ、保險費五０四、三五七元。
        ｄ、折舊四、三一八、六五六元。
        ｅ、其他費用二、三三一、九六三元。
      ２、但上開申報並經轉正之營業成本，因帳證不齊無法核實認列，改採推計方
          式認列。
      ３、推計結果如下：
        ａ、已完工部分為負一八、九四三、四九一元。
            【註】：(1)此一部分為編號82-1之台電台中港電港工程，已往亦係按完
                      工比例法分年承認收入。
                    (2)本來如按本年度之收入來推計，其金額應為正數。
                    (3)但因為這些完工部分，已往年度已申報過成本，而且申報成
                      本金額甚至超過全部工程收入之對應成本。因此本年度之對
                      應成本為負一八、九四三、四九一元。
                    (4)計算式為540,824,127*(1-21%)－446,194,551=-18,943,491
                      540,824,127為該工程之總收入金額。
                      446,194,551為該工程已往申報之累積營業成本總額。
        ｂ、未完工部分為一三六、四二九、七二二元（按完工比例法計算）。細項
            則為：
            (1)編號82-2工程：五、四四五、二三三元。
            (2)編號84-1工程：八六、七七０、０一四元。
            (3)編號85工程：二六、０一０、三七四元。
            (4)編號85-1工程：一八、一九七、一０一元。
        ｃ、二筆金額相加，為一一七、四八六、二三一元。
  三、有關「營業費用」數額部分：
    Ａ、原告申報金額為一九、九九三、三一六元。
    Ｂ、被告機關核定時，則扣除上開轉正為營業成本部分之金額與遭剔除之一、四
        九四、九三九元，變更為五、六八七、七一九元。
  四、有關「所得」部分：
    Ａ、原告申報金額為二、一四七、０二九元。細目如下：
      １、營業淨利為二、八三八、二八六元。
      ２、非營業收入為五七三、五九０元。
      ３、非營業損失為一、二六四、八四七元。
    Ｂ、被告機關核定金額為五五、五九三、一二一元。細目如下：
      １、營業淨利為五六、二八四、三七八元。
        ａ、本來依毛利率推計結果金額為八七、六八九、三三三元。即營業收入二
            一０、八六三、二八三元減推計之營業成本一一七、四八六、二三一元
            減核實認列之營業費用五、六八七、七一九元。
        ｂ、但依查核準則第六條但書之規定，就已完工部分改以淨利率推計（未完
        　　工部分仍採毛利率推計），全部金額為五六、二八四、三七八元。
          I、已完工之營業淨利為五四、０八二、四一三元。
              即已完工之全部營業收入五四０、八二四、一二七元乘以百分之十。
              【註】：所以用全部數個年度之營業收入，而不是當年度之營業收入
                      來推計，其原因出在如果按照當年度之收入金額推計時，由
                      於以往年度原告所申報之營業成本已超過全部營業收入之推
                      計營業成本數額。
          II、未完工之營業淨利為二、二０一、九六五元。
              (1)營業收入為一四二、四七四、八七九元（同前）。
              (2)營業成本為一三六、四二九、七二二元（同前）。
              (3)營業費用為三、八四三、一九二元。
                【註】：此時雖係核實認列，但為求與已完工部分分開計算，所以
                        先將核實部分再依比例分攤。計算式如下：
                        5,687,719*142,474,879/(142,474,879+68,388,404)
      ２、非營業收入為五七三、五九０元（與申報數同）。
      ３、非營業損失為一、二六四、八四七元（與申報數同）。
參、本院之判斷：
  一、上開金額之計算業經被告機關詳予說明，應堪信為真實。
  二、原告則從未到場說明上開轉正及推計過程有何錯誤，自難謂其主張有據。
    Ａ、其中有關「營業收入淨額」部分。
        實則原告對第一次核定之爭議均在事後之救濟程序中經被告機關接受其主張
        （原告在起訴狀中只不過謂「從事後的改正可以看出初核的粗糙」而已），
        此部分實無爭議可言。
    Ｂ、有關「營業成本」部分之爭議：
      １、轉正部分，原告並未指明轉正有何具體錯誤，只不過謂被告機關在「玩魔
          術」云云，無從採信其主張。
      ２、推計部分，原告同樣沒有具體說明為何帳可查，更未提出帳證供本院調查
          ，是其此部分主張亦非可採。
    Ｃ、有關「營業費用」部分之爭議：
        原告謂遭剔除之一、四九四、九三九元不應予以剔除，但仍然沒有提出任何
        證據資料來證明其事，本院無從採信。
肆、綜上所述，本件原處分並無違法，訴願決定予以維持亦無違誤，原告訴請撤銷為
    無理由，應予駁回。
據上論結，本件原告之訴為無理由，爰依行政訴訟法第二百十八條、第九十八條第三
項前段、民事訴訟法第三百八十五條第一項前段，判決如主文。
中　　　華　　　民　　　國　　九十三　　年　　　八　　　月　　二十七　　日
                                   臺北高等行政法院 第  五  庭
                                           審 判 長 法  官  張瓊文
                                                    法  官  黃清光
                                                    法  官  帥嘉寶
右為正本係照原本作成。
如不服本判決，應於送達後二十日內，向本院提出上訴狀並表明上訴理由，如於本判
決宣示後送達前提起上訴者，應於判決送達後二十日內補提上訴理由書（須按他造人
數附繕本）。
中　　　華　　　民　　　國　　九十三　　年　　　八　　　月　　二十七　　日
            　　　　　　　　　　　　　　    　      書記官  蘇亞珍
